【裁判字號】    99,訴,309
【裁判日期】    990630
【裁判案由】    偽造貨幣
【裁判全文】
臺灣嘉義地方法院刑事判決               99年度訴字第309號
公  訴  人  臺灣嘉義地方法院檢察署檢察官
被      告  甲○○
指定辯護人  本院公設辯護人顏玲玲
上列被告因偽造貨幣案件，經檢察官提起公訴（98年度調偵字第
455 號），本院判決如下：
    主  文
甲○○犯詐欺取財罪罪，各處有期徒刑月，如易科罰金，均
以新台幣壹仟元折算壹日。應執行有期徒刑陸月，如易科罰金，
以新台幣壹仟元折算壹日。
    犯 罪 事 實
一、甲○○因需錢孔急，竟意圖為自己不法所有，基於詐欺取財
    之各別犯意，先至書局購買正面圖案標示面額新台幣（下同
    ）1,000 元，下方有「福氣啦假鈔」字樣，背面空白之玩具
    紙鈔，再將每2 張玩具紙鈔之背面互相黏貼為1 張，部分玩
    具紙鈔並以相同色澤之紙張將「福氣啦假鈔」字樣黏貼遮蓋
    ，佯充為1,000 元之真鈔，嗣即：(一)於民國97年8 月27日11
    時許，騎乘車牌號碼969-BYX 號重型機車，至嘉義市○○路
    與民生北路之交岔路口，持上開玩具紙鈔，向在該處兜售彩
    券之乙○○佯稱欲購買彩券，致乙○○陷於錯誤，交付面額
    100 元之彩券130 張予甲○○，甲○○將上開玩具紙鈔13張
    交予乙○○後，即迅速騎車離去，乙○○雖當場發現係玩具
    紙鈔，然因身心障礙未能追趕甲○○。(二)於97年8 月30日21
    時30分許，騎乘車牌號碼178-CTG 號重型機車（該車為不知
    情之黃雅青所有），至嘉義市○○路與國華街之交岔路口，
    持上開玩具紙鈔，向在該處兜售彩券之丙○○○佯稱欲購買
    彩券，致丙○○○陷於錯誤，交付面額200 元之彩券50張、
    面額500 元之彩券5 張、面額100 元之彩券25張予甲○○，
    甲○○將上開玩具紙鈔15張交予丙○○○後，即迅速騎車離
    去，因當時天色昏暗，丙○○○查看後雖發覺為玩具紙鈔，
    惟因甲○○已騎車離去，而不及追趕。(三)又於97年9 月10日
    12時50分許，騎乘車牌號碼969-BYX 號重型機車，至嘉義市
    ○○○路與中山路之交岔路口，持上開玩具紙鈔，向在該處
    兜售彩券之丁○○佯稱欲購買彩券，致丁○○陷於錯誤，交
    付面額200 元之彩券2 本（每本50張，共100 張）予甲○○
    ，甲○○將上開玩具紙鈔15張放置在丁○○所乘坐之電動輪
    椅桌上，即迅速騎車離去，丁○○雖當場發現係玩具紙鈔，
    惟因身心障礙未能追趕甲○○。嗣經乙○○、丙○○○、丁○○先後報警，始循線查悉上情。
二、案經嘉義市政府警察局第一分局報請臺灣嘉義地方法院檢察
    署檢察官偵查起訴。
    理  由
一、按被告以外之人於審判外之陳述，雖不符刑事訴訟法第159
    條之1 至第159 條之4 之規定，而經當事人於審判程序同意
    作為證據，法院審酌該言詞陳述或書面陳述作成時之情況，
    認為適當者，亦得為證據。當事人、代理人或辯護人於法院
    調查證據時，知有第159 條第1 項不得為證據之情形，而未
    於言詞辯論終結前聲明異議者，視為有前項之同意，刑事訴
    訟法第159 條之5 定有明文。查本件被告、辯護人及公訴人
    等於言詞辯論終結前，對於下述本判決援引之各項言詞及書
    面供述證據，均未就證據能力聲明異議，復經本院於審理時
    逐一提示予被告、辯護人及公訴人等表示意見，本院審酌該
    等供述證據之取得過程並無瑕疵，與本案待證事實間復具有
    相當之關聯性，以之為本案證據並無不當，自得採為本件認
    定犯罪事實之基礎，合先敘明。
二、訊據被告對於前揭犯罪事實，於偵查及本院審理中均坦承不
    諱（見偵字卷第41頁，本院卷第16、58、66至68頁），核與
    被害人乙○○、丙○○○、丁○○證述之情節（見警卷第5
    至11、14至18頁，偵字卷第18至21頁）相符，並有證人李蕙
    君、黃雅青之證述（見警卷第20至24頁），以及被害人丙○○○、乙○○指認被告為犯罪嫌疑人之紀錄表及照片各2 份
    （見偵字卷第10至13頁），被害人乙○○、丙○○○、丁○○提出上開被告所交付之玩具紙鈔供警方查扣之扣押筆錄、
    扣押物品目錄表、扣押物品收據各3 份暨扣案玩具紙鈔照片
    6 張（見警卷第25至36頁），證人李蕙君、黃雅青指認路口
    監視器錄影畫面翻拍照片13張（見警卷第37至41頁），被告
    作案時所騎乘之上開重型機車之車籍查詢基本資料詳細畫面
    2 紙（見警卷第46至47頁）、被害人丁○○所提出紀錄被告
    騎乘之機車車牌號碼969-BYX 之「扮豬吃老虎」書籍影本1
    份（見偵字卷第22至23頁）等證據附卷可佐；另有被害人乙○○、丙○○○、丁○○提出之上開玩具紙鈔共計43紙扣案
    可憑；而扣案玩具紙鈔亦經檢察事務官、檢察官以及本院先
    後勘驗，有臺灣嘉義地方法院檢察署檢察事務官98年（筆錄
    誤載為97年）9 月21日勘驗筆錄（見偵字卷第31至37頁）、
    檢察官99年2 月22日勘驗筆錄（見調偵字卷第5 頁）、本院
    99年6 月22日勘驗筆錄（見本院卷第63頁）在卷足稽。綜上
    堪認被告具任意性之自白與事實相符，其犯行堪以認定，應
    予依法論科。
三、論罪科刑：
(一)核被告前揭犯罪事實欄3 次所為，均係犯刑法第339 條第1
    項之詐欺取財罪。公訴意旨雖認被告係涉犯刑法第196 條第
    1 項前段之行使偽造通用紙幣罪，惟查：
 1、妨害國幣懲治條例第3 條第1 項之偽造幣券，其偽造之標準
    ，須摹仿通用幣券之真形、質地、顏色、文字、花紋簽章等
    ，始得成立；苟形式不相似，或質地不相同，一般人視之即
    可輕易識別真偽者，則不得謂為偽造，至於是否另成立詐欺
    取財罪，乃屬另一問題（最高法院89年度台上字第5107號判
    決意旨參照）。
 2、扣案玩具紙鈔共計43張，經勘驗結果：均係以2 張玩具紙鈔
    相互黏貼成1 張，故正、背面圖樣相同；交付予被害人丙○○○之15張玩具紙鈔，其中12張正、背面下緣均印有「福氣
    啦假鈔」字樣，另3 張玩具紙鈔正、背面下緣雖無該等字樣
    ，但有以同色紙張黏貼遮掩之痕跡；交付予被害人丁○○之
    15張玩具紙鈔，正、背面下緣均印有「福氣啦假鈔」字樣；
    交付予被害人乙○○之13張玩具紙鈔，正、背面下緣雖均無
    該等字樣，但有以同色紙張黏貼遮掩之痕跡。如與真鈔相比
    較，扣案43張玩具紙鈔因均係將2 張黏貼為1 張，故正、背
    面圖案均相同，均為仿真鈔正面圖樣（即4 名小孩看地球儀
    ）之樣式，與真鈔背面尚有玉山、2 隻臺灣帝雉、菊花、雲
    海日出、大葉薊之圖樣截然不同，且均無一般千元真鈔以肉
    眼辨識之4 種主要特徵。此外，被告交付予被害人乙○○之
    玩具紙鈔13張，其右邊邊緣有用1 公分寬之透明膠帶黏貼之
    痕跡，且因係將2 張玩具紙鈔黏貼為1 張，以手觸摸其厚度
    較一般真鈔厚等情，有臺灣嘉義地方法院檢察署檢察事務官
    98年（筆錄誤載為97年）9 月21日勘驗筆錄（見偵字卷第31
    至37頁）、檢察官99年2 月22日勘驗筆錄（見調偵字卷第5
    頁）、本院99年6 月22日勘驗筆錄（見本院卷第63頁）在卷
    足稽。
 3、又被害人乙○○於偵查中證稱：「我拿到鈔票後馬上發現是
    假的，因為鈔票2 面都是相同的」，被害人丙○○○證稱：
    「被告拿15張1000元的假鈔給我，我在我的攤位用電燈照亮
    查的結果，鈔票右邊銀色那條防偽線顏色不對，我發現是假
    鈔，馬上站起來要叫被告，被告很快的騎車跑了」，被害人
    丁○○亦證稱：「我發現鈔票的顏色不對，一看就知道是假
    鈔，我大叫小姐，被告就很快的騎機車往前走」（見偵字卷
    第18至19頁）。是由前揭被害人之證述，可知被告持以行騙
    之玩具紙鈔，一般人目視即可輕易識別並非真鈔。
 4、綜上所述，扣案玩具紙鈔與真鈔相較，無論圖案、厚度、其
    上所印製之文字等，均有明顯差異，一般人均可輕易辨識其
    並非真鈔，揆諸前揭判決意旨，自難認係偽造之通用紙幣，
    公訴意旨認被告係涉犯刑法第196 條第1 項前段之行使偽造
    之通用紙幣罪，尚有誤解。惟基本犯罪事實相同，本院自得
    變更起訴法條而為審理，並已當庭諭知被告可能涉犯刑法第
    339 條第1 項之詐欺取財罪，而無礙於其防禦權。
(二)被告所犯上開3罪，犯意各別，行為互異，應予分論併罰。
(三)爰依被告之供述（見本院卷第68頁）及卷附臺灣高等法院被
    告前案紀錄表、被告提出之借據及本票影本（見本院卷第32
    至36頁）等，審酌：被告為二專畢業之智識程度，目前幫忙
    父親從事電台行政工作，與父親、妹妹共同生活，為本件犯
    行前無刑事犯罪紀錄，因積欠地下錢莊債務，需款孔急，竟
    起意詐取被害人財物，且利用被害人乙○○、丁○○為身心
    障礙人士，被害人丙○○○老邁，發覺遭騙後無法即時追趕
    ，而持扣案玩具紙鈔向被害人等行騙，犯罪手段惡劣，惟其
    犯後尚能坦承犯行，且與被害人乙○○、丙○○○、丁○○
    調解成立，給付賠償金完竣，有嘉義市東區調解委員會98年
    11月17日調解筆錄附卷可參（見調偵字卷第3 頁），犯後態
    度尚稱良好等一切情狀，就其所犯各罪分別量處如主文所示
    之刑，並均諭知易科罰金之折算標準，另定其應執行之刑及
    執行刑易科罰金之折算標準，以資懲儆。扣案玩具紙鈔43紙
    ，雖係供本件犯罪所用之物，惟被告已將之交付予被害人等
    ，非屬被告所有之物，自不得予以沒收，附此敘明。
(四)至辯護人雖以被告係年輕識淺、涉世未深，面臨人生困境，
    ，不知如何因應，一時失慮而為本件犯行，事後已與被害人
    達成和解，除賠償詐得彩券之全部金額外，並加上精神賠償
    慰問金，足認被告確有懺悔之意，未來當知警惕而不會再犯
    ，被告為展現彌補社會之誠意，願服義務勞務，請求本院為
    緩刑之宣告等語。惟查，被告係在短期內為本件3 次詐欺取
    財犯行，且犯罪對象均為老邁或身心障礙，以販賣彩券維生
    之社會弱勢人士，惡性非輕；另查，被告於為警查獲及移送
    檢察官偵查之初，尚因畏罪而飾詞否認犯行，顯見其未能勇
    於面對所犯錯誤。嗣雖終能坦承犯行，並與被害人調解成立
    、彌補被害人所受損失，惟本院業已考量被告係遭逼債致為
    本件犯行之犯罪動機，以及其與被害人調解成立之犯後態度
    等，在詐欺取財罪之法定刑度內從輕量刑。本院審酌上情以
    及被告之生活狀況等，認本件被告所受宣告之刑尚無以暫不
    執行為適當之情狀，應使被告藉由刑之執行，確實記取教訓
    ，俾免再犯，爰不為緩刑之宣告，併予敘明。
據上論斷，應依刑事訴訟法第299 條第1 項前段、第300 條，刑
法第339 條第1 項、第41條第1 項前段、第51條第5 款，刑法施
行法第1條之1第1項、第2項前段，判決如主文。
本案經檢察官楊騏嘉到庭執行職務
中    華    民    國    99    年    6     月    30    日
                  刑事第三庭  審判長法  官  陳仁智
                                    法  官  鄭雅文
                                    法  官  陳蒨儀
以上正本證明與原本無異。
如不服本判決應於收受判決後10日內向本院提出上訴書狀，並應
敘述具體理由；其未敘述上訴理由者，應於上訴期間屆滿後20日
內向本院補提理由書（均須按他造當事人之人數附繕本）「切勿
逕送上級法院」。告訴人或被害人如對於本判決不服者，應具備
理由請求檢察官上訴，其上訴期間之計算係以檢察官收受判決正
本之日期為準。
中    華    民    國    99    年    6     月    30    日
                                    書記官  楊國色
附錄本判決論罪法條：
中華民國刑法第339條第1項
意圖為自己或第三人不法之所有，以詐術使人將本人或第三人之
物交付者，處5 年以下有期徒刑、拘役或科或併科1 千元以下罰
金。

司法院資訊處製作；財團法人民間司法改革基金會備份。
